【裁判字號】    98,婚,209
【裁判日期】    980708
【裁判案由】    離婚
【裁判全文】
臺灣臺北地方法院民事判決               98年度婚字第209號
原      告  甲○○○
訴訟代理人  陳哲民律師
            吳麒律師
被      告  乙○○
上列當事人間請求離婚事件，本院於民國98年6 月24日言詞辯論
終結，判決如下：
    主      文
准原告與被告離婚。
訴訟費用由被告負擔。
    事實及理由
一、原告主張：
    伊與被告於民國52年10月27日結婚後雙方相處尚稱融洽，惟
    好景不常，被告自家中經濟好轉後，即顯現其好漁色之本性
    ，並對伊動輒辱罵，如86年間被告即因故辱罵、毆打伊，並
    以吐口水至伊臉上之方式羞辱伊，且被告性方面需求大，若
    伊不與被告配合即遭辱罵及罰跪，另被告尚要求與同住之大
    媳婦身著清涼衣褲貼身為其按摩，按摩期間並播放A 片助興
    ，經伊向被告告知上開行為失當後，即遭被告斥喝責罵，後
    兩造又因房屋移轉等問題發生齟齬，伊又遭被告毆打、辱罵
    ，伊不堪被告之虐待行為而離家後，被告亦到處散布伊與房
    仲人員及三兒子有染之不實言論。為此爰依民法第1052條第
    1 項第3款及該條第2項之規定提起訴訟，請求與被告離婚等
    語。並聲明：請准原告與被告離婚。
二、被告則以：
    伊予原告結婚後，並無毆打、辱罵原告之行為，原告離家後
    伊要兩造大兒子請原告回家，冬天天氣冷時也要大兒子送冬
    衣給原告，伊現在仍愛原告等語資為抗辯。並聲明：原告之
    訴駁回。
三、兩造不爭執之事項：
    兩造均不爭執於52年10月27日結婚，育有郭益良、郭文良、
    丙○○三子之事實，自堪信為真實。
四、得心證之理由：
  （一）維護人格尊嚴與確保人身安全，為我國憲法保障人民自
    由權利之基本理念。增進夫妻情感之和諧，防止家庭暴力之
    發生，以保護婚姻制度，亦為社會大眾所期待。民法第1052
    條第1項第3款所稱「不堪同居之虐待」，應就具體事件，衡
    量夫妻之一方受他方虐待所受侵害之嚴重性，斟酌當事人之
    教育程度、社會地位及其他情事，是否已危及婚姻關係之維
    繫以為斷。若受他方虐待已逾越夫妻通常所能忍受之程度而
    有侵害人格尊嚴與人身安全者，即不得謂非受不堪同居之虐
    待（參照司法院大法官釋字第372號解釋）。
  （二）查原告主張長期遭被告肢體上毆打及言語上辱罵等事實
    ，業據證人即兩造之三子丙○○於本院審理時證稱：「（問
    ：有無見過被告打原告？）答：從小就有被打過，87年我當
    兵快退伍時有一次休假回家，發現媽媽不在家，我和母親聯
    絡，母親說她被爸爸打，我有看到母親瘀青的部分…後來最
    有印象的一次是我退伍後，我在家聽到吵鬧的聲音，出去看
    後發現媽媽被爸爸打的跑到廁所那邊，我就擋在父母中間，
    爸爸雖然有動手，但是都被我擋住，爸爸打不到媽媽，就對
    媽媽吐口水」等語明確（見本院98年6月24日言詞辯論筆錄
    第2頁），又與證人即兩造之二子郭文良、證人即兩造之二
    媳婦郭許婷、證人即兩造之孫女郭庭妤亦分別證述：「在我
    印象中，爸爸確實有打過媽媽。後來我自己工作之後，媽媽
    有買些衣物沒有告知爸爸，爸爸就會打、罵媽媽。（問：這
    種事情發生很多次嗎？）答：發生滿多次的。（問：媽媽有
    無被罰跪過？）答：只要做錯事情，爸爸生氣就會叫大家一
    起罰跪，媽媽有時候也會跟我們一起跪，跪著之後爸爸就會
    比較高興，氣會消。」（見本院98年6月24日言詞辯論筆錄
    第3頁）、「據我觀察，原告很怕被告，被告說的話就跟聖
    旨一樣，原告甚至也要跟我們一起跪，被告還會打原告，這
    麼多年來，我們跪的不下十幾次。（問：妳看到被告打原告
    幾次？）答：嚴重的話也有兩、三次，言語侮辱則跟吃飯一
    樣頻繁，被告也有罵過原告是出去賺的女人等不堪入耳的話
    。（問：原告是得罪了被告嗎？為何要這樣罵原告？）答：
    不需要怎樣得罪，被告就會罵人。（問：被告打原告嚴重時
    怎樣？）答：整條腿都瘀青。（問：妳覺得原告現在還有可
    能回家嗎？）答：沒有可能，因為被告可已沒有預警的隨時
    隨地發脾氣，隨時隨地打人，原告非常害怕被告…我認為原
    告是好太太，有原告的支持，被告才有可能出去賺錢」（見
    本院98年4月8日言詞辯論筆錄第3 -5頁）、「（問：有無見
    過被告打、罵原告？）答：沒有打，但有罵原告白目、死死
    在外面、人老了沒用等話。（問：被告罵原告時，原告有哭
    嗎？）會哭。」（見本院98年4月8日言詞辯論筆錄第7頁）
    等情節大致相符（至證人郭庭妤上開證言陳述未見被告打原
    告部分，衡情應係證人郭庭妤幼稚園後即搬離兩造住處，雖
    偶有回兩造住處，但於其回去之時點被告並未毆打原告，並
    不足以此遽認定被告僅有言語辱罵原告而無肢體上之毆打）
    ，而證人郭文良、丙○○為兩造所生之子，證人郭許廷為兩
    造之媳婦，證人郭庭妤為兩造之孫女，渠等於本院審理時均
    詳細描述被告對原告長期施暴之經過，若非確有其事，何需
    為被告不利之證述，故應認渠等證詞為可採，被告長期對於
    原告為身體上及精神上之虐待堪以認定。
   （三）綜上所述，被告上開行非惟對婚姻造成嚴重影響，亦
    使原告承受身體及精神上不可忍受之痛苦，衡量原告所受被
    告虐待傷害之慣習性及嚴重性，其已侵害人格尊嚴與人身安
    全，時間長達數十年之久，實已逾越夫妻通常所能忍受之程
    度，危及婚姻關係之維繫。從而，原告依民法第1052條第1
    項第3款規定，訴請離婚即有理由，應予准許。
五、兩造其餘之攻擊或防禦方法，及未經援用之證據，經本院斟
    酌後，認為均不足以影響本判決之結果，自無逐一詳予論駁
    之必要，併此敘明。
六、據上論結，本件原告之訴為有理由，依民事訴訟法第78條，
    判決如主文。
中    華    民    國    98    年    7     月     8    日
                  家事法庭法  官  彭南元
以上正本係照原本作成。
如對本判決上訴，須於判決送達後20日內向本院提出上訴狀。
中    華    民    國    98    年    7     月     8    日
                          書記官  尹遜言


司法院資訊處製作；財團法人民間司法改革基金會備份。
